---
title: "Análisis Salud Mental COVID-19"
author: "Pilar Casabona"
date: "02-06-025"
output: powerpoint_presentation
---

## Introducción

Este análisis examina el contenido emocional de más de 24,000 tweets publicados en España durante el confinamiento por COVID-19. Se enfocó en detectar menciones relacionadas con **ansiedad** y **depresión**, empleando técnicas de minería de texto y un diccionario de emociones en español (NRC).

---

## Metodología

- Se filtraron tweets por país: **España**.
- Se limpiaron los textos (remoción de signos, minúsculas, stopwords).
- Se identificaron mensajes con palabras clave como "ansiedad", "depresión", "triste", etc.
- Se aplicó un análisis de sentimientos usando el diccionario **NRC en español**.
- Se visualizaron las emociones predominantes y su evolución temporal.

---
#Carga de la base de datos, las librerías y limpieza de datos
```{r}
library(readr)
library(dplyr)
library(tidyr)
library(stringr)
library(tidytext)
library(stopwords)
library(ggplot2)
library(wordcloud)
library(RColorBrewer)

datos <- read_csv("C:/Users/MI PC/OneDrive/Desktop/COVID19.csv")

datos_esp <- datos %>%
  filter(country_code == "ES" & !is.na(country_code))

```

# Filtrar tweets relacionados con salud mental
```{r}
palabras_ansiedad <- c("ansiedad", "ansiosa", "ansioso", "nervios", "nerviosa", "nervioso", "ataque", "pánico")
palabras_depresion <- c("depresión", "triste", "tristeza", "vacío", "llorar", "llanto", "desesperanza", "infeliz", "abatido", "deprimido", "deprimida")
palabras_clave <- c(palabras_ansiedad, palabras_depresion)

tweets_relacionados <- datos_esp %>%
  filter(str_detect(str_to_lower(text), str_c(palabras_clave, collapse = "|"))) %>%
  mutate(fecha = as.Date(created_at))
```


## Evolución temporal de tweets emocionales

```{r, echo=FALSE}
frecuencia_diaria <- tweets_relacionados %>%
  count(fecha)
ggplot(frecuencia_diaria, aes(x = fecha, y = n)) +
  geom_line(color = "steelblue") +
  labs(title = "Evolución de tweets sobre ansiedad y depresión",
       x = "Fecha", y = "Cantidad de tweets")
```

#Interpretación:
Se observa una concentración de publicaciones emocionales en fechas importantes, lo cual podría significar momentos de mayor tensión social. Estos picos coinciden probablemente con anuncios oficiales, extensión de cuarentenas o aumentos drásticos en los casos.

Palabras más frecuentes en los tweets relacionados

```{r, comando} 
tokens_emocionales <- tweets_relacionados %>%
  select(text) %>%
  unnest_tokens(word, text) %>%
  filter(!word %in% stopwords("es")) %>%
  filter(str_detect(word, "[a-z]"))

frecuencias <- tokens_emocionales %>%
  count(word, sort = TRUE)
wordcloud(words = frecuencias$word,
          freq = frecuencias$n,
          max.words = 100,
          random.order = FALSE,
          colors = brewer.pal(8, "Dark2"))
```

#Interpretación:
La nube de palabras resalta términos como miedo, tristeza, confinamiento, casa, y COVID, evidenciando los temas dominantes en la conversación emocional.

Distribución de emociones detectadas
```{r} 
nrc <- read.csv("C:/Users/MI PC/Music/DATAFINAL/nrc_espanol.csv", encoding = "UTF-8")
nrc <- nrc %>% filter(valor == 1) %>% select(palabra, sentimiento)
sentimientos <- tokens_emocionales %>% inner_join(nrc, by = c("word" = "palabra"))
conteo_emociones <- sentimientos %>% count(sentimiento, sort = TRUE)
print(conteo_emociones)
ggplot(conteo_emociones, aes(x = reorder(sentimiento, n), y = n)) +
  geom_col(fill = "steelblue") +
  coord_flip() +
  labs(title = "Emociones detectadas en los tweets",
       x = "Emoción", y = "Frecuencia")
```

#Interpretación:
Las emociones más frecuentes fueron tristeza, miedo y ira, lo que indica un estado de malestar colectivo. También hay presencia de anticipación y confianza, asociadas posiblemente a mensajes esperanzadores o anuncios positivos.

#Conclusiones
Twitter funcionó como reflejo emocional del confinamiento.

Predominan emociones negativas como tristeza y miedo, coherentes con el contexto de crisis sanitaria.

Esta metodología permite monitorear el estado emocional colectivo en tiempo real.

